【裁判字號】    98,易,87
【裁判日期】    991025
【裁判案由】    詐欺等
【裁判全文】
臺灣澎湖地方法院刑事判決                98年度易字第87號
公  訴  人  臺灣澎湖地方法院檢察署檢察官
被      告  戊○○
上列被告因詐欺等案件，經檢察官提起公訴（98年度偵字第555
號、第636號），本院判決如下：
    主    文
戊○○犯行使業務登載不實文書罪，處有期徒刑柒月；又犯船舶
法第七十五條之詐取證書罪，處有期徒刑柒月；又犯詐欺得利罪
，計拾捌罪，各處有期徒刑柒月。應執行有期徒刑貳年陸月。
其餘被訴詐欺得利（即起訴書附表編號1、2、12、22、23、24部
分）及行使偽造私文書部分，均無罪。
    事    實
一、戊○○自民國95年6月30日起，向不知情之船主丁○○租用
    澎湖籍、20噸以上、原主機900匹馬力之「進滿發」號漁船
    船長，負責該漁船所有船務運作，含駕駛漁船、販賣漁獲、
    申購優惠漁船用油等事項，其明知：（一）依法領有漁業證
    照之漁業人於國內購買漁業動力用油作漁業使用，依法免徵
    貨物稅、營業稅，並享有優惠油價之補貼款（見漁業動力用
    油優惠油價標準第4條）；（二）20噸以上之漁船，除別有
    規定外，原則上自95年12月31日前，均應裝設航程紀錄器（
    Voyage Data Recorder；下稱VDR，見漁業動力用油優惠油
    價標準第5條），而VDR於裝設後不得任意自行拆卸，以確保
    所記錄內容係該漁船海上作業時數；（三）裝設VDR之漁船
    ，按VDR記錄之作業時數，並依據下述標準計算優惠漁業動
    力用油量：1.主機甲種用油（指供漁船柴油機使用之柴油）
    部分，以0.19公升X馬力數X作業時數；2.副機用油部分，有
    冷凍機者，以0.19公升X馬力數X作業時數；無冷凍機，則以
    0.11X馬力數X作業時數（見漁業動力用油優惠油價標準第7
    條）；（四）以不實證件，偽造、變造航程資料及從事非漁
    業行為購買優惠漁業動力用油，漁業人應繳回該違規航次漁
    業動力用油之貨物稅、營業稅及優惠補貼款（見優惠油價標
    準第13條第1款、第4款及第7款）等事項。
二、戊○○為詐領優惠漁船用油，明知未向乙○○購入及實際更
    換「野馬牌、型號12LAK-STE2、1,100匹馬力」之主機引擎
    於「進滿發」號漁船上，及未向乙○○購入「三菱牌、型號
    S6N-MPTK、480匹馬力」之副機引擎（係戊○○另向他人購
    入，惟經檢查後即未使用，詳後述），僅由乙○○維修引擎
    部分零件，竟委請乙○○於97年2月16日虛偽開立「型式：
    12LAK-STE2、馬力數：1100匹馬力、汽缸數直徑X行程：12
    缸、150X165、回轉數：1850轉、廠牌：野馬」之「船用機
    械證明」及載有「（品名）野馬牌12缸柴油引擎整修、（數
    量）乙部、（單、總價）新臺幣（下同）40000元」之免用
    統一發票收據各1紙；及於97年2月2日開立「型式：
    S6N-MPTK、馬力數：480匹馬力、汽缸數直徑X行程：6缸、
    160X180、回轉數：1200轉、廠牌：三菱」之「船用機械證
    明」及載有「（品名）三菱牌6缸柴油引擎整修、（數量）
    乙部、（單、總價）15000元」之免用統一發票收據各1紙（
    乙○○所犯業務上登載不實文書犯行，另經本院判決確定）
    ，旋各基於行使業務上登載不實文書及詐取船舶檢查證書之
    犯意，持該不實之船用機器證明及免用統一發票收據權充機
    器來源及買賣證明，經由不知情之報關員蘇全忠（以不知情
    之渠姐蘇淑媛之名義）於97年4月7日，向行政院農業委員會
    漁業署（下稱漁業署）提出「動力漁船改、增裝主、副機申
    請書」，記載欲將其上主機換裝成野馬牌12LAK-STE2、1100
    匹馬力柴油引擎，副機換裝成三菱牌S6N-MPTK、480匹馬力
    柴油引擎之意旨，而行使前揭業務登載不實之文書。嗣前揭
    申請案，經不知情之漁業署承辦人函覆同意，使不知情之未
    仔細辨明野馬牌1100匹馬力主機引擎、三菱牌480匹馬力柴
    油引擎特徵，僅依上開不實之船用機械證明及收據等為審查
    之高雄港務局馬公辦事處檢丈員謝昆侖陷於錯誤，依據船舶
    檢查規則規定，以事先核定之主機實施特別檢查後，於97年
    4月20日檢丈完成，戊○○因而取得記載前揭不實事項之船
    舶檢查證書1紙；不知情之蘇全忠收受後，再持之向漁業署
    申請換發漁業執照與配油手冊，辦畢後並交戊○○收執，足
    生損害於漁政與港務機關對漁船管理之正確性及國家財政之
    健全。
三、嗣戊○○即各基於意圖為自己不法所有之犯意，將480匹馬
    力副機以帆布袋遮蓋，並未使用，以不實加大之引擎馬力匹
    數，分別於附表一所示加油日期，至中國石油公司指定之漁
    船加油站申購漁業用油，提供航程之VDR，供加油站不知情
    之人員由站內所裝設之航程讀取器讀取該航程記錄後，誤認
    漁船之主機引擎馬力數為1100匹馬力、副機引擎為480匹馬
    力，因而陷於錯誤，依前述標準給予該漁船優惠漁業動力用
    油計9次，各詐得如附表一差額馬力補貼款「補助金額總計
    」欄所示之利益（相關加油日期、加油地點、相當補助金額
    之不法利益數額，均詳如附表一所示；總計詐得相當於
    709,111元之不法利益；上開9次加油地點均在澎湖縣，依離
    島建設條例之規定，免計營業稅，故無免營業稅之利得）。
四、戊○○另各基於意圖為自己不法所有之犯意，以將原裝設在
    漁船上之VDR拆下，移置安裝在另不詳漁船上，使另不詳漁
    船將代跑所得之航程，記錄在「進滿發」號漁船VDR內之方
    式，虛以取得不實作業時數，再以各該不實之作業時數，分
    別於附表二所示之加油日期，至中國石油公司指定之漁船加
    油站申購漁業用油，提供上開之VDR航程記錄供加油站不知
    情之人員，由站內所裝設之航程讀取器讀取後，誤認「進滿
    發」號漁船之VDR內所記載之不實作業時數係屬真實，而陷
    於錯誤，依該不實之作業時數，按照前述標準給予該漁船漁
    業動力優惠用油，戊○○因此各詐得如附表二「補助金額總
    計」欄所示之不法利益（9次總計詐得相當於2,640,233元之
    不法利益，又上開9次加油地點均在澎湖縣，依離島建設條
    例之規定，免計營業稅，故無免營業稅之利得，相關加油日
    期、加油地點、總加油量、相當補助金額之不法利益數額，
    均詳如附表二所示）。
五、案經臺灣澎湖地方法院檢察署檢察官指揮偵辦，並由法務部
    調查局海員調查處高雄站、澎湖縣政府警察局、行政院海岸
    巡防署海岸巡防總局南部地區巡防局移送臺灣澎湖地方法院
    檢察署檢察官偵查起訴。
    理    由
壹、有罪部分：
一、訊據被告戊○○固坦承對於擔任前揭漁船之船長及於附表一
    、二所示時、地，以主機1100匹馬力數、副機480匹馬力數
    提供該漁船VDR航程記錄申購優惠漁船用油等情，然矢口否
    認有何不法犯行，辯稱：伊受丙○○雇用而擔任船長，係受
    丙○○指使，才會找乙○○開不實證明，持以申請改增裝及
    特別檢查；從未拆下漁船VDR，亦無將VDR安裝至其他船上代
    跑，不知道航跡為何與關簿不符云云。經查：
（一）被告自95年6月30日起，租用澎湖籍、20噸以上、原主機
      900匹馬力之「進滿發」號漁船船長，其僅由乙○○維修
      引擎部分零件，竟委請乙○○於97年2月16日虛偽開立「
      型式：12LAK-STE2、馬力數：1100匹馬力、汽缸數直徑X
      行程：12缸、150X165、回轉數：1850轉、廠牌：野馬」
      之「船用機械證明」及載有「（品名）野馬牌12缸柴油引
      擎整修、（數量）乙部、（單、總價）40000元」之免用
      統一發票收據各1紙；及於97年2月2日開立「型式：
      S6N-MPTK、馬力數：480匹馬力、汽缸數直徑X行程：6缸
      、160X180、回轉數：1200轉、廠牌：三菱」之「船用機
      械證明」及載有「（品名）三菱牌6缸柴油引擎整修、（
      數量）乙部、（單、總價）15000元」之免用統一發票收
      據各1紙，並持該不實之船用機器證明及免用統一發票收
      據權充機器來源及買賣證明，經由不知情之報關員蘇全忠
      （以蘇淑媛之名義）於97年4月7日，向漁業署提出「動力
      漁船改、增裝主、副機申請書」，記載欲將其上主機換裝
      成野馬牌12LAK-STE2、1100匹馬力柴油引擎，副機換裝成
      三菱牌S6N-MPTK、480匹馬力柴油引擎之意旨。嗣前揭申
      請案，經不知情之漁業署承辦人函覆同意，使高雄港務局
      馬公辦事處檢丈員謝昆侖依據船舶檢查規則規定，以事先
      核定之主機實施特別檢查後，於97年4月20日檢丈完成，
      被告因而取得記載前揭不實事項之船舶檢查證書1紙；不
      知情之蘇全忠收受後，再持之向漁業署申請換發漁業執照
      與配油手冊，辦畢後並交被告收執，被告並於附表一、二
      所示之時地，以該船VDR航程記錄申購優惠漁船用油，獲
      有優惠利益等事實，有船舶租賃契約書、該漁船之動力漁
      船生命史重點管理資訊報表、機漁船進出港檢查表、補充
      漁船用油書、漁船歷史購油記錄、漁業動力用油購油手冊
      、船員姓名表、漁船用油油價歷年彙整表、動力漁船改造
      改裝申請書、船舶檢查紀錄簿、船舶檢查證書、船用機器
      證明書、免用統一發票收據等在卷可稽。上開事實，堪以
      認定。
（二）關於被告利用乙○○開立之船用機器證明等文書，增加漁
      船得核配用油數量，而據以為漁船加油部分：
１、被告於警詢中自陳：「原900馬力主機沒有拆除，只是在漁
    船機艙內維修部分零件後委託維修人員開立1100馬力主機的
    機械證明。副機部分我本來船上有39馬力副機在供電，為了
    抓小管需要大的電量才自己去買1台480匹馬力副機…只是安
    裝後我就用帆布袋將該副機蓋起來不曾使用，直到接到要檢
    查才拿開帆布袋並加裝排氣管、線路等配件供警方檢查」（
    警詢卷第2頁）；又證人乙○○亦於警詢中證稱：「進滿發
    號漁船主副機都只有小部分維修…也是船長麻煩我開證明跟
    收據讓他好辦理變更用，工作地點都在船上機艙內，不用拆
    卸主副機」等語，足見被告及乙○○均明知乙○○所開立之
    船用機械證明及免用統一發票收據均屬業務登載不實之文書
    ，且被告取得上開不實文書後，又利用不知情之蘇全忠持以
    向漁業署行使，因而取得船舶特別檢查證書。被告故意向主
    管機關虛報漁船引擎馬力數，以增加得核配之優惠漁船用油
    數量，顯然具有詐購漁業動力用油獲利之犯意。至於被告辯
    稱：係受丙○○唆使始有上開行為云云，然此為證人丙○○
    所否認，證人即該船船主丁○○亦證稱漁船確係租給被告等
    語，是故，被告上開辯解，本院難以採認，附此說明。
２、公訴人認定被告以前開方式詐欺得利之數額，係以前揭漁
    船於上開期間之全部加油量，對照政府各項補助金額計算，
    然本院斟酌上述漁船申請改裝獲准後，須承載更多油品重量
    ，被告當不致更換較原引擎馬力數更小之引擎機具，堪認上
    述漁船仍具原登記引擎之馬力數，則被告並未就此部分消耗
    之油量獲利。是故，爰依有利被告之方式，即以原登記引擎
    馬力數與變更後引擎馬力數差額所換算之加油量，對照政府
    各項補助金額，核算被告詐欺得利之數額（詳如附表一所示
    ）。
３、從而，被告行使業務上登載不實文書、以詐術取得船舶特別
    檢查證書、9次詐欺得利之犯行，事證明確，均堪以認定。
（三）關於被告以不實航程紀錄，據以為漁船加油部分：
１、按VDR之定位方式係採用「全球定位系統（即GPS）」，有：
    全天候，不受任何天氣影響；全球覆蓋（高達98％）；三維
    定點定速定時高精準度；快速、省時、高效率；應用廣泛、
    多功能；可移動定位等六大特點；且VDR所採用之GPS模組晶
    片為普旺科技有限公司所提供之ZX4120 GPS模組晶片，其定
    位精準度在7公尺以內，圓周誤差率（即CEP，為彈道學中測
    量武器系統精準度之項目，乃指以目標為圓心畫一個圓圈，
    如果武器命中此圓圈的機率最少有一半，則此圓圈的的半徑
    就是圓形公算誤差）90％，亦即此款晶片模組有90％的定位
    點會在7公尺範圍內，有漁業署98年6月30日漁二字第098132
    2197號函及所附「漁船航程紀錄器定位原理及精準度報告」
    附卷可考；參以本院前受理97年度易字第82號同類型詐欺案
    件時，為瞭解VDR之準確度，曾於98年9月28日上午9時，由
    本院、地檢署、刑警隊、甲○○（艇上配備固定式衛星定位
    機具）、漁業署人員及該案被告、辯護人，在馬公第三漁港
    會合（分兩組即「天順利號」漁船、甲○○船舶），天順利
    號船上原已裝有VDR一台（CTP-FA1059）、雷達一台及衛星
    定位機具（型號：GPS PLOTTER/SOUNDER YFV-10GPIV）貳台
    ，船隻出發前，漁業署人員於9時30分許，開始於「天順利
    」號漁船架設安裝所攜帶之VDR兩台（CTP-FA0888、0889）
    及衛星定位設備（Furuno牌，型號：DGPS GP-37）一台，漁
    業署所裝設之Furuno並直接連線其一併帶來之手提式筆電，
    能即時讀出並紀錄船隻航行經緯度等，船舶實際出發時間為
    ：98年9月28日上午9時52分，兩船間保持相當距離併行，前
    往白沙鄉大倉島，在抵達大倉島前，分別於該日上午10時24
    分、10時50分及11時08分，均在海上同時定點停船一次，時
    間各約5分鐘，比對甲○○、「天順利」號漁船及漁業署之
    衛星定位機具之結果，三者所顯示之經緯度一致，嗣於上午
    11時58分許，兩船航抵大倉島，漁業署人員於大倉派出所當
    場解讀其所攜之VDR（2台）及Furuno定位儀器之數據，並經
    當場攝影、列印航跡圖，另於下午3時20分許，「天順利」
    號漁船將中油之可攜式設備連接船上VDR，讀取該日實際航
    行紀錄，並於3時23分許讀取完成，隨後並列印航跡圖，經
    比對VDR之紀錄，均與其他衛星定位機具所顯示之紀錄相符
    ，並未出現VDR有何不準確等異常情事，此有本院勘驗筆錄
    附於上開案件可稽，足見漁業署裝設漁船上VDR之準確性甚
    高，可以信賴。
２、本件經比對系爭漁船在港時間及漁業署提供之VDR航跡圖後
    （詳見警詢卷所附之機漁船進出港檢查表、VDR航跡圖），
    該漁船於附表二「已知不實航程資料購油部分」之作業時數
    之時段，理應在港，VDR航跡圖卻顯示該漁船在外海航行，
    而有海上航行之長一航跡，是以上開時段之作業時數，均非
    屬該漁船之實際作業時數。本件被告既為該漁船之船長，自
    承負責該漁船實際之船務運作，包括駕駛漁船、販賣魚獲及
    申購優惠漁船用油，若非其將漁船之VDR拆卸並安裝在不詳
    漁船上，實無法合理解釋此種「漁船應在港，卻仍有海上航
    行之長一航跡」之情形，自足以論定被告係將原裝設在漁船
    上之VDR拆下，移置安裝在不詳漁船上，使該不詳漁船將代
    跑所得之航程記錄在系爭漁船之VDR中，以取得如附表二所
    示之不實作業時數。被告虛偽取得VDR航程記錄，不實增加
    漁船作業時數，而據以加油，顯然具有詐購漁業動力用油獲
    利之犯意。
３、公訴人認定被告以前開方式詐欺得利之數額，並未扣除該漁
    船實際有進出港期間之航程，本院斟酌若漁船實際上有報關
    出港作業之情形，自當合理消耗漁船用油，是故，爰依有利
    被告之方式，即以剔除漁船實際進出港期間得核配之耗油量
    後，對照政府各項補助金額之方式，核算被告詐欺得利之數
    額。
４、從而，被告上述9次詐欺得利犯行，事證明確，堪以認定。
二、核被告戊○○持不實之船用機械證明及收據向主管航政、漁
    政機關申辦檢查、登記，並取得船舶證書之行為，係犯刑法
    第216條、215條行使業務上登載不實文書罪及船舶法第75條
    施用詐術取得船舶證書罪；其9次以不實引擎馬力匹數而申
    購優惠漁船用油之方式，各詐得如附表一所示利益之行為，
    則均犯刑法第339條第2項詐欺得利罪；被告以不實VDR航程
    記錄取得之漁船作業時數，於附表二所示加油日期，各申購
    優惠漁船用油詐得行為9次，均係犯刑法第339條第2項詐欺
    得利罪。被告利用不知情之蘇全忠犯行使業務上登載不實文
    書罪及施用詐術取得船舶證書罪，此部分應成立間接正犯。
    又事實欄二部分，乙○○僅就其業務登載不實部分觸法，並
    無證據顯示乙○○對於被告嗣後持以行使、詐取船舶檢查證
    書知情，是故，尚難認乙○○係被告行使業務登載不實文書
    、詐取船舶檢查證書之共犯。被告所犯行使業務上登載不實
    文書罪、詐取船舶證書罪、附表一、二詐欺得利罪（各詐欺
    得利9罪、9罪），犯意各別，應予分論併罰。爰審酌被告身
    為漁船船長，對政府補貼漁船優惠用油之美意不知珍惜，反
    以行使業務上不實文書之方式，遂其增加漁船核配用油額度
    之目的，另以虛偽取得VDR航程紀錄之方式，詐取政府補助
    優惠漁船用油之利益，導至公帑損失、影響國家財政健全；
    又此次檢察官在澎湖地區大力查緝非法詐取漁船補助用油犯
    行，經查獲者大多坦白認錯而繳回漁業署一定之金額，或額
    外向公益團體捐款以示悔意，以邀取法院緩刑宣告之寬典，
    本件被告矢口否認犯行，拒不繳回詐欺利得，顯無悔意及被
    告詐得之利益不少，總計達3,349,344元等一切情狀，各量
    處如主文所示之刑，並定其應執行之刑。
四、本院前述詐欺得利事實中，公訴意旨認被告所獲得利益逾越
    本院認定範圍部分，因與前開經起訴論罪之各詐欺得利犯行
    ，有事實上一罪關係，本院就此爰不另為無罪之諭知。
貳、無罪部分：
一、公訴意旨略以：被告分別於96年8月31日16時10分、12月17
    日15時30分、97年5月18日16時52分，自馬公安檢站報關出
    港後，依序於96年9月3日8時20分、12月20日1時32分、97年
    5月26日7時48分，未經許可，航行至菲律賓領海12海浬內之
    「蘇比克灣（Subic Bay）」附近海域作業，返航後，又於
    96年9月21日、12月28日、97年5月30日，在馬公漁港加油站
    ，以未告知主管機關或加油站人員其航行至外國海域之不作
    為詐術，向不知情之加油站人員申購漁船優惠用油以補充燃
    料3次，使加油站人員陷於錯誤，為「進滿發號」加油，被
    告因而詐得免貨物稅、優惠補貼款之利益（即起訴書附表編
    號1、2、22），因認被告前開行為，均涉有刑法第339條第
    2項之詐欺得利罪名。惟查，被告如起訴書附表編號1、2所
    示之加油行為，係在以不實文書申請換裝主副機引擎、通過
    特別檢查之前所為，並未以不實引擎馬力差額之方式，而詐
    領補助款等利益；如起訴書附表編號22之加油行為，雖係在
    特別檢查之後所為，然其加油量，未逾越原登記引擎馬力引
    擎得核配之油量，亦無以引擎馬力差額詐領補助款等利益；
    又上開加油行為，均係根據該漁船前述實際航行之VDR紀錄
    申購優惠漁業用油，並無積極施用詐術，且漁船航行至外國
    海域返航後，以航程紀錄加油，加油站或漁業署均可勾稽比
    對漁船航行路線，而決定是否許可加油，亦無使人陷於錯誤
    之虞，是故，被告上開所為，並無構成詐欺得利罪名之餘地
    ，此部分自應由本院為被告無罪之諭知。
二、公訴意旨另認被告如事實欄四以不實航程紀錄詐欺得利之犯
    行，另各涉及刑法第216條、第210條之行使偽造私文書罪嫌
    。惟查，被告雖其為申請加油而各填寫「補充漁船油申請書
    」，惟被告就該填寫申請書之行為係屬有權製作，並無構成
    偽造文書罪之餘地，此部分自應均由本院為被告無罪之諭知
    。
二、公訴意旨又認被告於97年8月28日、98年4月8日、6月5日為
    「進滿發」號漁船加油之行為（即起訴書附表編號12、23、
    24）另犯詐欺得利罪。惟查，97年8月28日據以加油之航
    程記錄期間，該漁船均實際有進出港，作業時數相符；98年
    4月8日、6月5日該2次加油量，均未逾越原登記引擎馬力引
    擎得核配之油量，業據漁業署函覆在卷，此部分難認被告有
    何詐欺得利之犯行，自均應由本院為無罪之諭知。
據上論斷，應依刑事訴訟法第299條第1項前段、第301條第1項，
船舶法第75條，刑法第216條、第215條、第339條第2項、第51條
第5款，刑法施行法第1條之1，判決如主文。
本案經檢察官陳顗安到庭執行職務。
中    華    民    國    99    年    10    月    25    日
                  刑事庭審判長  法  官  管安露
                                法  官  陳順輝
                                法  官  李宛玲
以上正本證明與原本無異。
如不服本判決應於收受判決後10日內向本院提出上訴書狀，並應
敘述具體理由；其未敘述上訴理由者，應於上訴期間屆滿後20日
內向本院補提理由書(均須按他造當事人之人數附繕本)「切勿逕
送上級法院」。
中    華    民    國    99    年    10    月    25    日
                                書記官  王耀煌
附錄本判決論罪科刑法條：
刑法第216條：
行使第210條至第215條之文書者，依偽造、變造文書或登載不實
事項或使登載不實事項之規定處斷。
刑法第215條：
從事業務之人，明知為不實之事項，而登載於其業務上作成之文
書，足以生損害於公眾或他人者，處3年以下有期徒刑、拘役或5
百元以下罰金。
刑法第339條第2項：
意圖為自己或第三人不法之所有，以詐術使人將本人或第三人之
物交付者，處5年以下有期徒刑、拘役或科或併科1千元以下罰金
。
以前項方法得財產上不法之利益或使第三人得之者，亦同。
船舶法第75條：
以詐術申請登記、檢查、丈量或勘劃，因而取得法
令所規定各項證書之一者，處3年以下有期徒刑、拘役或科4千元
以上4 萬元以下罰金，並撤銷其證書。

司法院資訊處製作；財團法人民間司法改革基金會備份。
